臺灣臺東地方法院民事判決　　　　　　　93年度重訴字第15號
原　　　告　丙○○
　　　　　　乙○○
上　二　人
訴訟代理人　邱聰安律師
被　　　告　臺灣電力股份有限公司臺東區營業處
法定代理人　丁○○
訴訟代理人　李泰宏律師
上列當事人間請求損害賠償事件，本院於民國94年11月28日言
詞辯論終結，判決如下：
    主      文
原告之訴駁回。
訴訟費用由原告丙○○負擔十分之六，餘由原告乙○○負擔。
    事實及理由
壹、原告方面：
    原告乙○○於民國93年8月7日20時20分許騎乘車牌號碼為PV
    L795號重型機車後載第三人楊宗憲（即原告丙○○之子），
    由臺東縣臺東市○○路○段新園製酒廠由南往北行駛至臺9線
    381公里50公尺北向之4線道路（下稱系爭路段）時，因撞擊
    被告所有而未經合法設置，占有範圍超過路肩寬度2分之1以
    上，供機車、腳踏車、行人通行，未設反光警告標誌、突出
    在舖有柏油路肩（下稱系爭路肩）上之變電箱水泥基座（下
    稱系爭變電箱基座），致前揭機車倒地（下稱車禍事故），
    造成楊宗憲受傷經送醫急救後死亡，而原告乙○○則受有股
    盆腔骨折、泌尿道創傷併血腫、腹部鈍挫傷、頭部外傷併右
    側額骨與顴骨骨折之傷害。按系爭變電箱佔據系爭路肩寬度
    逾約2分之1，顯與規定未合。又被告於85年6月28日向臺灣
    省交通處公路局第3區工程處第3工務段（現已改制為交通部
    公路總局第3區養護工程處臺東工務段，下稱臺東工務段）
    申請使用公路用地挖掘道路者，係為修建地下管線，並未包
    括系爭變電箱之工程，另前揭車禍事故後，被告經檢察官吩
    咐始在系爭變電箱前擺設反光錐，足證被告對系爭變電箱之
    設置並非合法，且在管理上亦有過失。原告丙○○因楊宗憲
    之死亡，而支付殯葬費新臺幣（下同）250,000元，並受有
    非財產上之損害（即精神慰撫金）3,000,000元、扶養費466
    ,056 元之損害，合計3,716,056元；而原告乙○○亦受有非
    財產上之損害3,000,000元。爰依民法第184條第1項前段、
    第192條第1項、第2項、第194條、第195條第1項侵權行為之
    法律關係起訴，並聲明：被告應給付原告丙○○3,716,056
    元、原告乙○○3,000,000元，及均自起訴狀繕本送達被告
    翌日（即93年10月2日）起至清償日止，按年息百分之5計算
    之利息。
貳、被告方面：
    原告乙○○、第三人楊宗憲係騎乘前揭機車行駛在系爭路段
    有效路面外與水溝邊牆間，寬度狹窄、非供機車行使之系爭
    路肩上，故上開車禍事故之發生非可歸責於被告。原告係檢
    附內載設置系爭變電箱基座之工程設計施工圖說、挖掘路面
    申請圖向臺東工務段申請核准後，始挖掘系爭路段，且系爭
    變電箱基座係依公路用地使用規則第16條第1項設施位置標
    準圖之圖19之規定，在未突入道路邊線，且設置在系爭路肩
    外側邊緣處，並在完工後，業經臺東工務段驗收合格。況系
    爭變電箱基座之上方即設有路燈供夜間照明，故被告對系爭
    變電箱並無設置或管理不當之處等語置辯，並聲明：請求駁
    回原告之訴。
參、下列事實經兩造協議、同意後，為渠等所不爭執事項（本審
    卷第164頁），自應堪信為真實，本審爰逕採為辯論及判決
    之基礎。
  一、原告乙○○於民國93年8月7日20時20分許騎乘車牌號碼為
      PVL795號重型機車後載第三人楊宗憲（即原告丙○○之子
      ）至系爭路段時，因撞擊被告所有設置在系爭路段外側快
      車道標線外與水溝間，突出在舖有柏油系爭路肩上系爭變
      電箱基座後，造成楊宗憲死亡，原告乙○○受有其主張之
      上開傷害。
  二、緊鄰系爭變電基座旁即設有夜間照明設備之電線桿。
  三、對臺灣臺東地方法院檢察署93年度相字第190號相驗卷、
      同年度偵字第2574號偵查卷之卷內證據資料。
  四、對本審94年11月28日現場勘驗，及所繪之現場圖、所拍攝
      之現場照片。
肆、本件經兩造同意行集中審理，並協議、整理限縮爭點為：
  一、系爭路肩在一般使用情形下，是否係供車輛行駛之有效車
      道？
  二、系爭變電箱基座施作之申請及設置是否合法？其管理有無
      不當？
  三、若爭變電箱基座之施作申請或設置並非合法，或其管理有
      不當時，則上開缺失與第三人楊宗憲、原告乙○○之死、
      傷間，有無相當因果關係？若有相當因果關係時，則原告
      所受損害之金額？被告過失之比例？被告應給付原告之金
      額？
伍、得心證之理由：
  一、按「路肩」係指路基有效寬減除車道寬所餘兩側之路基面
      ；亦係指設於車道之外側，路面邊線與護欄或邊溝間之部
      分，民國91年4月17日修正前之公路用地使用規則（下同
      ，見本審卷第160之1頁至之3頁）第3條第1項第4款及高速
      公路交通管制規則第2條15款分別定有明文。又「路基」
      係指承受路面之土壤部分，其幅度包括路基有效寬度及為
      使路基穩定所形成填挖土之邊坡，公路用地使用規則第3
      條第1項第2款亦定有明文。而「車道」乃指以劃分島、護
      欄或標線劃定道路之部分，及其他供車輛行駛之道路，道
      路交通管理處罰條例第3條第2款亦有明文。揆諸前揭規定
      ，系爭路肩應係如本審於94年11月28日勘驗系爭路段後所
      繪製現場圖、照片（見本審卷第159頁）所示，在系爭路
      段北向外側車道之外側，路面邊線與水溝邊牆間寬度為60
      公分、非屬車道之路面。次按「汽車：指在道路上不依軌
      道或電力架線而以原動機行駛之車輛（包括機器腳踏車）
      」，而車輛應在車道行駛，在已劃分快慢車道之道路，機
      器腳踏車得在最外側快車道及慢車道行駛，道路交通安全
      規則第2條第1項第1款、第99條第1項第2款，道路交通管
      理處罰條例第3條第2款分別定有明文。經查：系爭路段在
      發生前開車禍事故時，係夜間有照明、路面無缺陷、無障
      礙物、視距良好、劃有快慢車道分隔線之4線道路等情，
      此經臺東縣警察局臺東分局道路交通事故調查報告表（一
      ）記載明確，並有該報告表影本在卷可按（本審卷第145
      頁），另參諸前揭調查報告表內並未記載上開車禍事故發
      生時，該路段有濃霧、濃煙、強風、大雨等特殊狀況嚴重
      影響行車安全之情形，又原告復未主張有因機件故障或其
      他緊急情況無法繼續行駛時，應滑離車道，而有在路肩上
      停車待援之情事。揆諸前揭規定，原告乙○○騎乘機車自
      應行駛在系爭路段北向最外側車道，而非應行駛系爭路肩
      ，應無疑義。
  二、次按使用公路用地之設施，應依照使用公路用地設施位置
      標準圖之規定位置辦理，並應由使用人於施工前說明用途
      及期限並檢附計畫圖說向公路主管機關申請，公路用地使
      用規則第6條定有明文。本件原告主張系爭變電箱基座之
      施工非經合法申請，惟經被告所否認。經查：證人甲○○
      （即臺東工務段對原告系爭路段挖掘工程完工時之主驗人
      員）在本院94年10月31日言詞辯論時結證：「被告在挖掘
      路面申請書內（第105頁）附有工程施工設計圖說（第96
      頁）、挖掘路面申請圖（第108頁），在工程施工設計圖
      說內有畫出變電箱之施工位置..，可以認為系爭變電箱之
      施工及其位置，也算在申請挖掘之範圍內。至於系爭變電
      箱占用路肩之部分，依照上開說明，應該也是在申請挖掘
      之範圍內。」、「如卷附第96頁埋設管線挖掘路面之施工
      設計圖說所示，甲位置人孔至乙位置人孔之間為挖掘路面
      之範圍，甲位置人孔路面到丙位置系爭變電箱間之丁管線
      之範圍，均是挖掘路面之範圍。」等語（本審卷第131頁
      第2列以下），並有使用公路用地挖掘道路修建地下管線
      工程申請書暨所附挖掘路面申請圖、系爭路段施工設計圖
      說影本在卷可稽（本審卷第106頁至第111頁），另參被告
      上開挖掘系爭路段之申請，復經臺東工務段許可在案，亦
      有該工務段85年8月30日工85366187號函影本在卷可稽（
      本審卷第104頁），顯見系爭變電箱基座之施工確經合法
      申請，復經該管機關臺東工務段許可後始施工等情，應堪
      認定。
  三、再按「路肩內側與外側」係指路肩與車道銜接之一側為內
      側，與路基邊坡銜接之一側為外側；設置公用事業設施之
      變電設備應依照使用公路用地設施位置標準圖之圖19或圖
      20設於路肩外側邊緣處，其在彎道路段者，應設於彎道外
      側路肩邊緣處，公路用地使用規則第3條第1項第5款、第
      16條第1款分別定有明文。經查：
    (一)本院曾於94年11月28日會同兩造至系爭路段北向車道勘驗
      系爭變電箱基座所占用系爭路肩之位置及範圍，經勘驗結
      果：系爭路肩寬度為60公分，系爭變電箱基座長度為298
      公分、寬度為105公分、高度為20公分，系爭變電箱基座
      占用其右側與系爭路肩相接之水溝範圍之寬度為71公分、
      自系爭路肩外側邊緣處起算之系爭路肩寬度為34公分、距
      離系爭路段北向外側車道標線右側外緣為26公分等情，有
      本審所製該日現場圖及攝有現場照片在卷可稽（本審卷第
      16頁至第17頁、第40頁、第74頁、第159頁），故系爭變
      電箱基座之位置應符合前揭標準圖之圖19（本審卷第55頁
      ）應設置在系爭路肩外側邊緣處之規定，應無疑義。
    (二)參諸證人甲○○證述：「會勘之項目包括.. 埋設管線所
      連結至相關設施之會勘，.. 我們在埋設管線挖掘路面之
      會勘時，會一併會勘申請人為上開施工後之相關設施（係
      指系爭變電箱基座），並會勘其相關設施有無妨害行車安
      全，及其設施之位置是否符合法律之規定」（本審卷第12
      8頁倒數第6列、第129頁第7列以下）、「（依據什麼規定
      ？）依據公路用地使用規則第16條之規定，系爭變電箱設
      施的位置必須在路肩外側邊緣處之位置。」等語（本審卷
      第129頁倒數第5列以下）、「（如果系爭變電箱占用的寬
      度，超過路肩寬度三分之二以上時，是否仍得稱為是路肩
      之邊緣處？）經過我曾經會勘之經驗，設置在路肩之電力
      公司變電箱，其均有一定規格之寬度，如果在寬度較寬之
      路肩，則變電箱的寬度占用路肩寬度之比例，則比較小，
      如果在寬度較窄之路肩，則變電箱所占用之路肩之寬度比
      例，相對的則比較大。另外只要系爭變電箱之一側，是從
      路肩的最外緣開始，而另一段未佔用到車道，我們就可以
      稱為其設置的位置，是在路肩外側的邊緣處。」等語（本
      審卷第132頁倒數第3列以下至第133頁）、「（提示第16
      頁、40頁之照片，系爭變電箱之設置位置是否確實在路肩
      外側之邊緣處？）系爭變電箱之位置，少部份占用在與路
      肩最外緣相接之一側水溝蓋（即我們所有在路肩最外側之
      結構物）上，依照公路用地使用規則第3條規定：路肩與
      路基邊坡銜接之一側為路肩之外側。參照卷附編號第16頁
      、40頁之照片所示，系爭變電箱是從占用建築在路肩最外
      側上小部份水溝蓋與路肩之外側間，其位置並未占用到車
      道之位置。因此，我在該日會勘時，認為系爭變電箱之位
      置，已經符合法令之規定，並且沒有妨害行車安全，經會
      勘之結果為合格。」等語（本審卷第130頁第1列以下）、
      「系爭工程是由我會驗的，這件會驗我印象中，應該是我
      第1次或第2次會驗，此後一直到現在，約有6年之時間中
      ，我都一直有從事工程會勘之機會，但是有關路面上之附
      屬設施，只要符合法令的規定，及未影響行車之安全，經
      會勘合格後，我一般就不會在驗收紀錄表內，其他說明項
      下，為任何之記載。」等語（本審卷第132頁第8列以下）
      、「至於系爭變電箱之會勘，並未記載在86年3月8日之完
      工會同驗收紀錄表內。因為這份表格是制式化的表格，上
      面並沒有有關於地上附屬物之填載項目。」等語（本審卷
      第131頁倒數第12列以下），則據上開證人證述，已足證
      系爭變電箱基座應係設在合法位置之事實，已臻明確。此
      外，復有原告前揭挖掘埋設工程，業據臺東工務段在86年
      3月8日會驗合格在案，有臺東工務段使用使用公路用地挖
      掘道路修建地下管線工程完工會同驗收紀錄表、86年3月1
      3日工863661（46）號函影本在卷可按（本審卷第112頁至
      第113頁），故本院斟酌證人甲○○之前揭證述，並參諸
      卷內相關證據資料，在相互參研後，認已足認定系爭變電
      箱基座確係設置在合法之位置，並經臺東工務段會驗合格
      等情，已昭灼然。
  四、至於原告主張系爭變電箱基座未擺設反光標誌，而認被告
      對系爭變電箱基座之管理應有不當，有無理由？經查：臺
      灣臺東地方法院檢察署檢察官在前揭車禍事故發生後2日
      （即93年8月9日）履勘前揭車禍事故現場時，該系爭變電
      箱基座即漆有黃、黑色斜線相間之警告標誌，另緊接距離
      系爭變電箱基座北側約130公分處，亦設有安裝夜間照明
      之電線桿，而該電線桿由底部往上距離約1公尺至2公尺處
      均漆有反光之警告標誌，系爭變電箱基座之上方即有該路
      燈以供夜間照明等情，有刑案現場照片附在相驗卷可稽（
      見相驗卷第52頁至第54頁，另照片影本附本審卷第147頁
      至第149頁之2頁）。另本院於94年11月28日在系爭路段勘
      驗結果亦同上情，有繪製現場圖、照片在卷可按（見本審
      卷第159頁）。參諸附在相驗卷對系爭路段、系爭變電箱
      基座、夜間照明電線桿在傍晚及夜間所拍之照片（見相驗
      卷第80頁至第81頁，照片影本另附在本審卷第149之1頁至
      之2頁）中，均顯現在正常之天候情形下，汽車駕駛人無
      論在傍晚或夜間，均可清晰看見劃在系爭路段之標線，及
      漆在系爭變電箱基座及其旁電線桿上之警告標誌，故前揭
      標誌應足以警告並促使車輛駕駛人在系爭路段減速慢行、
      小心駕駛甚明。而上開車禍事故發生時，系爭路段之路面
      無缺陷、無障礙物、視距良好、夜間有照明等情，已見前
      述，故被告在前揭車禍事故發生時，對系爭變電箱基座、
      及其緊鄰之電線桿均漆有警告及反光之標誌，對系爭變電
      箱基座並無管理不當之情節，應堪認定。
陸、綜上所述，本件原告乙○○與第三人楊宗憲在前揭車禍事故
    發生時，係因原告乙○○騎乘機車行駛至非車道之系爭路肩
    ，始撞擊系爭變電箱基座，惟被告對系爭變電箱基座係經合
    法之申請、設置及驗收，另在前揭車禍事故發生時對系爭變
    電箱基座之管理並無不當等情，已如前述，據此，被告對因
    前揭車禍事故造成第三人楊宗憲與原告乙○○之死、傷，應
    無不法之情事，應堪認定，是核與民法第184條第1項前段之
    要件未合。故原告依民法第184條第1項前段、第192條第1項
    、第2項、第194條、第195條第1項侵權行為之法律關係起訴
    ，並聲明：被告應給付原告丙○○3,716,056元、原告乙○○3,000,000元，及均自起訴狀繕本送達被告翌日（即93年1
    0月2日）起至清償日止，按年息百分之5計算之利息，為無
    理由，應予駁回。
柒、據上論結，本件原告之訴為無理由，依民事訴訟法第78條、
    第85條第1項但書之規定，判決如主文。
中　　華　　民　　國　　94　　年　　11　　月　　30　　日
                  民事庭  法  官
以上正本係照原本作成
如對本判決上訴，須於判決送達後20日內，向本院提出上訴狀
中　　華　　民　　國　　94　　年　　12　　月　　 2　　日
                          書記官　林建成
